【裁判字號】    96,重訴,110
【裁判日期】    971110
【裁判案由】    侵權行為損害賠償
【裁判全文】
臺灣高雄地方法院民事判決             96年度重訴字第110號
原      告  丁○○
被      告  乙○○
上列當事人間侵權行為損害賠償事件，本院於民國97年10月20日
言詞辯論終結，判決如下：
    主  文
原告之訴及假執行之聲請均駁回。
訴訟費用由原告負擔。
    事實及理由
一、按訴狀送達後，原告不得將原訴變更或追加，但擴張或減縮
    應受判決事項之聲明者，不在此限，民事訴訟法第255 條第
    1 項第3 款定有明文。本件原告起訴聲明：被告應給付原告
    新台幣（下同）30,000,000元。嗣於起訴狀繕本送達後，於
    民國96年4 月26日具狀及本院96年5 月25日、96年7 月20日
    準備程序期日擴張聲明為如後所述。依前揭規定，核屬擴張
    應受判決事項之聲明，於法有據，合先敘明。
二、原告主張：兩造同為國立高雄師範大學（下稱高師大）文學
    院國文系教授，原告為前任系主任，因高師大文學院院長於
    95年5 月19日改選，並於同年6 月8 日進行投票，而兩造均
    為候選人，彼此互相競爭，詎被告未經查證屬實，意圖散佈
    於眾，於95年5 月30日下午某時，在該校一年甲班第6 、7
    、8 節「大一國文」課堂上，於多數人聽聞之情況下，向全
    體在場同學發表其競選理念時，竟公然誣指原告向研究生收
    取不當金錢之不實言論，主觀上顯具有侵害原告名譽之故意
    ，並已造成原告之名譽損害，爰依民法第18條、第184 條第
    1 項前段及195 條規定提起本件訴訟等情。並聲明：（一）
    被告應給付原告30,000,000元，及自起訴狀繕本送達翌日起
    至清償日止，按週年利率百分之5 計算之利息。
    （二）被告應於聯合報、中國時報、自由時報及蘋果日報頭
    版以6 ×4 公分大小之版面及12號標楷體之文字，連續3 天
    刊登如附件所示之道歉啟事。（三）願供擔保，請准宣告假
    執行。
三、被告則以：被告雖於課堂上陳稱「我們的舊系主任會拿研究
    生的錢」，但並未指明舊系主任為原告，亦未講出任何人名
    ，這段話並非指任何人會拿錢，僅是在課堂上說明國文系只
    有三位教授，而三位教授都有困境，希望同學注意到國文系
    之危機，動機係為與學生溝通，團結救國文系，故被告並無
    毀謗原告名譽之故意，只是針對學生進行輔導文學教育；又
    學生並無文學院院長投票權，被告僅是被動回答同學之提問
    ，並非向學生公開發表競選理念，與競選無關，足徵被告上
    課之內容與選舉無關，被告既未誹謗原告，亦無其他不法行
    為，自不負侵權行為責任等語置辯。並聲明：（一）原告之
    訴及假執行聲請均駁回。（二）如受不利判決，願供擔保，
    請准宣告免為假執行。
四、兩造不爭執事項：
（一）兩造均為高師大文學院國文系教授，原告為前任系主任。
（二）自95年5 月1 日起至95年6 月8 日止，為高師大文學院院
      長選舉之競選期間，兩造均為候選人。
（三）被告於95年5 月30日第6 至8 堂，自該日下午1 時30分起
      至4 時20分止，在高師大國文系一年甲班授課。
（四）被告曾在某一次授課時，在課堂上向學生說：「他的學弟
      就考上我們學校的『ⅩⅩ』研究所... 他一直窮追猛打後
      來才知道，原來人家學校裡的老師及同學通通都在說『我
      們的舊系主任會拿研究生的錢，所以他們不敢來。』」（
      下稱系爭言論）
五、兩造爭執事項：
（一）被告在課堂上公開對學生陳述系爭言論，是否故意不法侵
      害原告之名譽？
（二）原告請求被告賠償30,000,000元及登報道歉，有無理由？
六、按訴訟標的於確定之終局判決中經裁判者，除法律別有規定
    外，當事人不得就該法律關係更行起訴，惟訴訟上所謂一事
    不再理之原則，乃指同一事件已有確定之終局判決者而言。
    其所謂同一事件，必同一當事人就同一法律關係而為同一之
    請求，若此三者有一不同，即不得謂為同一事件，自不受確
    定判決之拘束，此有最高法院19年上字第278 號判例意旨可
    資參照。查原告固曾以乙○○為被告，主張被告於95年5 月
    30 日 下午課堂中向學生陳述原告與女學生有曖昧關係等妨
    害原告名譽之事，起訴請求被告給付原告1,000,000 元及利
    息，經本院以97年度訴字第149 號判決（下稱另案事實）駁
    回原告之請求確定乙情，有該案判決書在卷足憑（見本院卷
    第163 頁）。而按本件原告請求之基礎事實，雖與另案事實
    發生之時間同係95年5 月30日下午，惟參諸被告於本院言詞
    辯論程序中陳稱：伊當天上3 堂課是連續上，沒有分開，本
    案與另案事實發生時間相隔多久，伊不清楚，但另案事實與
    本案是兩回事，且與原告無關（見本院卷第174 頁）等語以
    觀，堪認本件與另案事實確定判決應屬不同之事件，從而，
    原告提起本訴，自非前開確定判決之既判力效力所及，核無
    更行起訴之情事，先此敘明。
七、被告在課堂上公開對學生陳述系爭言論，是否故意不法侵害
    原告之名譽？
（一）按因故意或過失，不法侵害他人之權利者，負損害賠償責
      任；不法侵害他人之身體、健康、名譽、自由、信用、隱
      私、貞操，或不法侵害其他人格法益而情節重大者，被害
      人雖非財產上之損害，亦得請求賠償相當之金額，其名譽
      被侵害者，並得請求回復之適當處分，民法第184 條第1
      項與第195 條第1 項分別定有明文。又民法上名譽權之侵
      害非即與刑法之誹謗罪相同，名譽有無受損害，應以社會
      上對個人評價是否貶損作為判斷之依據，苟其行為足以使
      他人在社會上之評價受到貶損，不論其為故意或過失，均
      可構成侵權行為，最高法院亦著有90年臺上字第646 號判
      例意旨可參照。惟按民法上名譽權之侵害雖與刑法之誹謗
      罪不相同，然仍須以行為不法為要件，所謂「不法」即相
      當於刑法中之違法性，刑法第310 條第3 項規定「對於所
      誹謗之事，能證明其為真實者，不罰。但涉於私德而與公
      共利益無關者，不在此限」；同法第311 條第1 款、第3
      款規定：因自衛、自辯或保護合法之利益，或對於可受公
      評之事，而為適當之評論，以善意發表言論者，亦在不罰
      之列。表意人只要係因自衛、自辯或保護合法之利益提出
      其主觀意見或評論，而非以損害他人名譽為唯一之目的者
      ，即可推定表意人係出於善意；又凡與公共利益有關之真
      實事項，如亦不得宣佈，其於保護個人名譽，不免過當，
      而於社會之利害，未嘗慮及。故參酌損益，乃規定誹謗之
      事具真實性者，不罰。但僅涉及私德而與公共利益無關者
      ，不在此限。又保護名譽，應有相當之限制，否則箝束言
      論，足為社會之害，故以善意發表言論，就可受公評之事
      ，而適當之評論者，不問事之真偽，概不予處罰。上述個
      人名譽與言論自由發生衝突之情形，於民事上亦然。是有
      關上述不罰之規定，自得採為民事事件審酌之標準。
（二）被告於95年5 月30日，在高師大國文系一年甲班第6 至8
      堂授課時，固曾向該班學生發表系爭言論。惟查，參酌原
      告於本院準備程序中自承：伊於95年5 月30日仍係高師大
      國文系系主任，任期至該年7 月31日止，但新的系主任已
      經選出來，只是尚未就任等情（見本院卷第175 頁）以觀
      ，顯見被告為系爭言論時並未明確指明「舊系主任」之姓
      名，或其他足資特定之條件，而高師大國文系舊系主任當
      非僅只1 位或原告1 人，則單憑被告前開言論，是否足以
      辨別「舊系主任」即指原告，已非無疑。況被告發表系爭
      言論時，原告仍為高師大文學院國文系之系主任乙節，亦
      據原告自承無訛，益難據此逕認被告前揭提及之「舊系主
      任」即指原告而言，故原告指稱被告所為系爭言論已造成
      其名譽之損害云云，自難遽予採憑。
（三）次查，依證人丙○○於本院證稱：伊曾是華梵大學之學生
      ，於95學年間曾聽聞華梵大學老師甲○○稱原告在外面之
      名聲不好，會收研究生的錢，聽聞此事不久，伊曾與被告
      提及此事，被告便對伊說不要再說了，就到此為止（見本
      院卷第139 、140 頁）等語參酌以觀，堪認被告前開言論
      提及：「人家學校裡的老師及同學通通都在說我們的舊系
      主任會拿研究生的錢，所以他們不敢來。」等詞，並非惡
      意為之；又兩造均為高師大國文系之教授，且原告當時為
      即將卸任之現任系主任，有關系主任操守之問題與學生之
      福祉、國文系系務之發展密切相關，應屬可受公評之事，
      苟他人為適當之評論，以善意發表言論者，即不負妨害名
      譽之責任；此外，參酌被告於前揭時地，發表系爭言論前
      後之陳述內容為：「我自己的學生打電話來，從北部，因
      為我去北部演講都會幫我們國文系打廣告，希望他們來考
      我們學校的研究所，結果她學弟考上我們學校的經學研究
      所，她叫學弟來讀，結果這學期開始閃躲，後來一直窮追
      ，後來才知道人家學校的老師跟同學通通都在說我們的舊
      系主任會拿研究生的錢，所以他們不敢（來讀）。所以像
      這樣的事情都是災難，如果我們的新舊系主任都這樣，那
      兩個教授去了，外人又相信第三個教授就是我乙○○精神
      異常，那請問，各位親愛的同學，我們還有希望嗎？」等
      語，亦業經本院96年度易字第3725號妨害名譽案件（下稱
      系爭刑事案件）96年12月24日準備程序，當庭勘驗被告上
      課實況錄音光碟無誤，有該次準備程序筆錄在卷可憑（見
      系爭刑事案件本院影印卷宗）以觀，可知被告因遭人傳聞
      精神異常，其引述聽聞自證人丙○○前開所述言詞之目的
      ，除在對於前揭不利於己之傳聞為自衛、自辯外，亦係針
      對高師大文學院國文系之發展，提出其主觀意見或評論，
      而非以損害他人名譽為唯一之目的；再者，綜觀前揭錄音
      光碟勘驗結果，可見被告上課言論之主旨並非在談論原告
      操守之問題，亦無其他可能貶損原告名譽之用語，據上，
      本院權衡個人名譽權之保障與言論自由之維護，故認被告
      公開陳述系爭言論，不能遽論係針對原告而為；尤有進者
      ，縱使係涉及原告之情事，被告亦無使原告名譽受不法侵
      害之故意，而係屬自衛、自辯，及就可受公評之事為適當
      之評論，以善意發表之言論，此參諸台灣高等法院高雄分
      院97年上易字第339 號就本件事件涉及刑事誹謗為相同認
      定之判決益明。
（四）從而，被告為系爭言論之行為，既未對原告構成妨害名譽
      之侵權行為，則本件另一爭點「原告請求被告賠償30,000
      ,000 元 及登報道歉，有無理由？」，即無加以論述之必
      要。
八、綜上所述，被告所為發表系爭言論之行為，並不該當於侵權
    行為之構成要件，則原告依民法第18條、第184 條第1 項前
    段及195 條規定，訴請被告應給付原告30,000,000元，及自
    起訴狀繕本送達翌日起至清償日止，按週年利率百分之5 計
    算之利息，及被告應於聯合報、中國時報、自由時報及蘋果
    日報頭版以6 ×4 公分大小之版面及12號標楷體之文字，連
    續3 天刊登如附件所示之道歉啟事，為無理由，應予駁回。
    原告之訴既經駁回，其假執行之聲請，已失所附麗，應併予
    駁回。
九、本件事證已臻明確，兩造其餘攻擊防禦方法及證據，經本院
    審酌，認與判決結果不生影響，爰不予一一論列，併此敘明
    。
十、據上論結，原告之訴為無理由，依民事訴訟法第78條，判決
    如主文。
中    華    民    國    97    年    11    月    10    日
                  民事第六庭審判長法  官  李昭彥
                                  法  官  賴文珊
                                  法  官  鄭凱文
以上正本係照原本作成。
如不服本判決，應於送達後20日內，向本院提出上訴狀並表明上
訴理由，如於本判決宣示後送達前提起上訴者，應於判決送達後
10日內補提上訴理由書（須附繕本）。
中    華    民    國    97    年    11    月    10    日
                                  書記官  張家瑜
附件：
道歉啟事：
「本人於民國95年6 月6 日在高雄師範大學文學院長選舉期間，
為求當選，以不實謠言攻擊污衊另一候選人丁○○教授收取研究
生不正當之金錢，致嚴重傷害丁○○教授之名譽，深感後悔，特
別登報表示道歉，並以正視聽。」


司法院資訊處製作；財團法人民間司法改革基金會備份。
